【裁判字號】    97,訴,4
【裁判日期】    970529
【裁判案由】    拆屋還地等
【裁判全文】
臺灣士林地方法院民事判決                 97年度訴字第4號
原      告  庚○○
法定代理人  丙○○
訴訟代理人  楊進興律師
            乙○○
被      告  己○○
兼
被      告  戊○○
被      告  丁○○
            甲○○
上列當事人間拆屋還地等事件，本院於97年5 月15日言詞辯論終
結，判決如下：
    主  文
被告戊○○、丁○○應將坐落在臺北縣汐止市○○段一三一七地
號土地上，門牌號碼臺北縣汐止市○○路二三七巷十二號房屋占
用如附圖標示Ｂ（藍色）、面積六十五平方公尺部分拆除，並將
該部分之土地返還原告。
被告己○○應自前開房屋遷出。
被告戊○○、丁○○應給付原告新臺幣貳拾捌萬陸仟元，並自民
國九十七年一月一日起至返還第一項土地予原告之日止，各按年
給付原告新臺幣伍萬柒仟貳佰元。
被告甲○○應將坐落在臺北縣汐止市○○段一三一七地號土地上
，門牌號碼臺北縣汐止市○○路二三七巷十二號房屋占用如附圖
標示Ａ（綠色）、面積三十三平方公尺部分拆除，並將該部分之
土地返還原告。
被告甲○○應給付原告新臺幣貳萬玖仟零肆拾元，並自民國九十
七年一月一日起至返還第四項土地予原告之日止，各按年給付原
告新臺幣伍仟捌佰零捌元。
原告其餘之訴駁回。
訴訟費用由被告戊○○、丁○○負擔百分之六十六，被告甲○○
負擔百分之三十二，被告己○○負擔百分之一，餘由原告負擔。
本判決第一項，於原告以新台幣柒拾柒萬元為被告戊○○供擔保
後，得假執行；但被告戊○○如以新台幣貳佰拾萬元為原告預
供擔保，得免為假執行。
本判決第二項，於原告以新臺幣陸萬元為被告己○○供擔保後，
得假執行。
本判決第三項前段，於原告以新臺幣玖萬伍仟元為被告戊○○、
丁○○供擔保後，得假執行；但被告戊○○如以新台幣壹拾肆萬
仟元為原告預供擔保，得免為假執行。
本判決第三項後段，於原告按年以新臺幣壹萬玖仟元為被告戊○○、丁○○供擔保後，得假執行；但被告戊○○如按年以新台幣
貳萬捌仟陸佰元為原告預供擔保，得免為假執行。
本判決第四項，於原告以新臺幣拾玖萬元為被告甲○○供擔保
後，得假執行。
本判決第五項前段，於原告以新臺幣壹萬元為被告甲○○供擔保
後，得假執行；本判決第五項後段，於原告按年以新臺幣壹仟玖
佰元為被告甲○○供擔保後，得假執行。
原告其餘假執行之聲請駁回。
    事  實  及  理  由
一、本件被告丁○○未於言詞辯論期日到場，核無民事訴訟法第
    386 條各款所列情形，爰依原告之聲請，由其一造辯論而為
    判決。
二、按訴狀送達後，原告不得將原訴變更或追加他訴，但該訴訟
    標的對於數人必須合一確定時，追加其原非當事人之人為當
    事人者，不在此限，民事訴訟法第255 條第1 項第5 款定有
    明文。又繼承人有數人時，在分割遺產前，各繼承人對於遺
    產全部為公同共有；公同共有人對共有物之處分，除法律或
    契約另有規定外，應得公同共有人全體之同意，民法第1151
    、第828 條第1 項亦有明文。查本件原告主張訴請被告戊○○拆除之臺北縣汐止市○○路237 巷12號（未辦保存登記）
    占用如附圖標示Ｂ部分之房屋，原係被告戊○○、丁○○之
    父彭元卿所有，嗣彭元卿死亡後，其子即被告戊○○及女丁○○二人為繼承人，繼承取得所有權，則依前開法條規定，
    原告訴請拆除該公同共有之財產，其法律關係之性質自屬須
    合一確定，即須以全體公同共有人為被告，其當事人之適格
    始無欠缺。從而，原告於起訴後，追加丁○○為被告，揆諸
    前揭法條規定，自屬合法，堪予准許。
三、原告起訴主張：原告為臺北縣汐止市○○段1317地號土地（
    下稱系爭土地）之所有權人，惟被告戊○○與丁○○公同共
    有之系爭如附圖所示Ｂ（藍色）部分房屋，被告甲○○所有
    系爭如附圖所示Ａ（綠色）部分房屋，無權占用該土地如附
    圖之臺北縣汐止市地政事務所97年1 月28日複丈成果圖（下
    稱複丈成果圖）標示Ａ、Ｂ部分所示位置及面積。被告己○○向被告被告戊○○、丁○○承租系爭如附圖所示Ｂ部分房
    屋，為此，依民法第767 條之規定，請求被告被告戊○○、
    丁○○、甲○○分別將占用系爭土地Ｂ、Ａ部分之房屋拆除
    ，並與被告己○○將占用之各該部分土地返還原告，另依民
    法179 條之規定，訴請被告被告戊○○、丁○○、甲○○按
    系爭土地申報地價年息10％計算，給付相當於租金之不當得
    利等語，並聲明：(一)如主文第1 、2 、4 項所示；(二)被告戊○○、丁○○應給付原告新臺幣（以下同）286,000 元，及
    自97年1 月1 日起，各按年給付原告57,200元；(三)被告甲○○應給付原告145,200 元，及自97年1 月1 日起，各按年給
    付原告29,040元；(四)原告願供擔保，請准宣告假執行。
四、被告戊○○則以：日據時期，系爭土地上即有日本老師宿舍
    ，後由汐止市公所接管，伊父彭元卿原在空軍指揮部車輛中
    隊服務，系爭房屋為軍方與汐止市公所協議核撥之宿舍，伊
    父如何獲配住，伊不知情，伊母於66年間去世，嗣伊父於80
    幾年間逝世，伊與妹丁○○即為繼承人，伊委請代書辦理系
    爭房屋之納稅義務人名為伊與妹丁○○2 人，系爭土地原為
    公有，不知何故登記為原告所有；至系爭房屋係汐止市公斤
    之宿舍，汐止市公斤竟未將之列在該所財產課清冊內，足見
    汐止市公所涉嫌圖利原告；且汐止市公所與原告訂有租賃契
    約承租宿舍所占用之系爭土地，更可見系爭房屋係汐止市公
    所之宿舍無訛；況自伊父起至伊等已和平使用系爭房屋50年
    ，原告之請求權已罹於時效等語為辯；並聲明：
    (一)原告之訴駁回；(二)如受不利之判決願供擔保免為假執行。
五、被告甲○○則以：伊於72年間，以30多萬元之價格向彭元卿
    購買系爭房屋Ａ部分使用，不知系爭房屋無所有無權狀等語
    為辯；並聲明：原告之訴駁回。
六、被告己○○以：伊自80幾年間起即承租如附圖所示Ｂ部分之
    房屋居住迄今，租金付被告戊○○給等語；並聲明：原告之
    訴駁回。
七、被告丁○○未於言詞辯論期日到場，亦未提出準備書狀作何
    聲明或陳述。
八、原告主張如附圖Ｂ部分房屋，如附圖Ａ部分房屋，分別占用
    系爭土地面積各65、33平方公尺等情，為被告被告戊○○、
    甲○○所不爭執，被告丁○○對於原告主張之事實，已於相
    當時期受合法之通知，而於言詞辯論期日不到場，亦未提出
    準備書狀爭執，依民事訴訟法第280 條第3 、項第1 項之規
    定已視同自認，並有土地登記簿謄本、房屋稅籍證明書（11
    、34、35頁），在卷可參，且經本院履勘現場，並囑託臺北
    縣汐止市地政事務測量製有複丈成果圖，在卷可佐，應堪認
    為真實。
九、茲原告主張被告被告戊○○、丁○○、甲○○無權占用系爭
    土地，依民法第767 條、第179 條規定，請求渠等拆屋還地
    及返還不當得利，被告己○○遷出等情，被告則以前開情詞
    置辯。
(一)、按「當事人主張有利於己之事實者，就其事實有舉證之責任
    。」，民事訴訟法第277 條前段定有明文。而以無權占有為
    原因，請求返還所有物之訴，原告就被占用物之所有權存在
    及被告占用之事實，除被告自認或不爭執者外，應負舉證責
    任，而被告如以非無權占有為抗辯者，原告於被告占有為無
    法律上權源之事實，不負舉證責任，被告應就其取得占有係
    有正當權源之事實證明之，如不能證明，則應認原告之請求
    為有理由。
(二)、按土地法第43規定：「依本法所為之登記有絕對效力。」，
    查系爭土地現在登記為原告所有，此有土地登記謄本（本院
    卷第11頁）附卷可稽，即堪認原告確為系爭土地之現在所有
    權人。至被告戊○○雖抗辯系爭土地原係公有土地云云，但
    縱原告登記有不合法之情事，在該登記未經依法塗銷前，猶
    無礙於原告係現在之所有權人，得享有使用收益處分等權能
    ，是其抗辯即非可採。
(三)、再被告戊○○抗辯系爭房屋係汐止市公所之宿舍云云，惟經
    本院函詢台北縣汐止市公所，據其函覆系爭房屋非屬該所管
    理或所有之公家宿舍等語（45頁）。又被告戊○○抗辯汐止
    市公所與原告訂有租賃契約承租宿舍所占用之系爭土地云云
    ，但查汐止市公所與原告固訂有租賃契約書，承租其所有宿
    舍之基地，惟系爭房屋並不在其列等情，有該所97年月30日
    函北縣汐財字第0970010406號函及有合約書（124 、134 至
    139 頁）可考，是被告戊○○此部分抗辯，亦非可採。又本
    院至現場履勘，系爭房屋係磚造，被告甲○○占用系爭如附
    圖所示Ａ部分房屋（面積33平方公尺），屋況老舊，無人使
    用，而據被告戊○○在現場稱：伊與丁○○占用系爭如附圖
    所示Ｂ部分房屋（面積65平方公尺），係原屋前之菜園所改
    建等情，有勘驗筆錄（37頁）可稽；而被告戊○○復自承：
    伊父親去世後，伊找代書將系爭房屋之納稅義務人登記為伊
    等，並有稅籍證明書（34、35、36頁），在卷足按，而稅籍
    證明書記載納稅義務人雖為被告戊○○、丁○○，惟其上所
    載房屋之面積僅23.1平方公尺（34、35頁），與地政機關經
    實際測量系爭房屋全部坐落於系爭土地上，系爭如附圖所示
    Ｂ、Ａ部分房屋，占用之面積合計即高達98平方公尺（33＋
    65 ＝98） ，兩者差距甚大，縱僅被告甲○○占用之如附圖
    Ｂ部分房屋，其面積33平方公尺，亦大於稅籍證明書上記載
    之面積，是現有之系爭房屋是否即是稅籍證明書上記載之原
    屋，即非無疑。而由被告甲○○稱：系爭如附圖所示Ａ部分
    房屋，係其72年間向彭元卿所購等語，被告戊○○復稱：伊
    與被告丁○○使用系爭如附圖所示Ｂ部分房屋，係由菜園改
    建等語（面積65平方公尺），且其對被告甲○○主張系爭如
    附圖所示Ａ部分房屋係向彭元卿向所買受乙節並未爭執，暨
    系爭房屋已有歷史（參本院卷70屋73頁照片）等情，應認原
    告主張系爭如附圖所示Ｂ部分房屋，為被告戊○○、丁○○
    所公同共有，系爭如附圖所示Ａ部分房屋為被告甲○○所有
    等情，應為實在。至被告戊○○雖抗辯：自伊父起至伊等已
    和平使用系爭房屋50年，原告之請求權已罹於時效云云，然
    查系爭土地係已登記之土地，並無消滅時效之適用，被告戊○○此部分抗辯，亦屬誤會。
十、按「所有權人對於無權占有或侵奪其所有物者，得請求返還
    之；對於妨害其所有權者，得請求除去之。」，民法第767
    條定有明文。系爭土地為原告所有，而被告被告戊○○、丁○○二人因繼承而公同共有系爭如附圖所示Ｂ部分房屋，被
    告甲○○向彭元卿買受系爭如附圖所示Ａ部分房屋，而取得
    事實上之處分權，渠等確實占用系爭土地如附圖所示Ｂ、Ａ
    之位置及面積，並均未能舉證證明有何占有使用之正當權源
    ，即屬無權占有，原告本於所有權人之地位，援引民法第76
    7 條之規定，請求被告戊○○、丁○○將其公同共有如附圖
    所示Ｂ部分房屋拆除，請求被告被告甲○○將其所有如附圖
    Ａ所示房屋拆除，分別將占用各該部分面積各65、33平方公
    尺之土地返還予原告，於法即屬有據。被告己○○係向被告
    戊○○、丁○○租用系爭如附圖所示Ｂ部分房屋，原告亦本
    於民法第767 條之規定，請求其遷出，亦屬有據。
十一、第按無權占有他人土地，可能獲得相當於租金之利益，為社
    會通常之觀念，最高法院61年度台上字第169 號著有判例可
    循。本件被告以系爭房屋無權占有系爭土地，而消極減免其
    應支付使用該土地之代價，即受有利益，並因而致原告占有
    使用系爭土地之權益受有損害，原告依不當得利法律關係，
    請求被告返還相當於租金之利益，於法洵無不合。又「不當
    得利之受領人，依其利益之性質或其他情形不能返還者，應
    償還其價額。」，民法第181 條但書定有明文。本件被告戊○○、丁○○、甲○○無權占用原告所有之系爭土地，因而
    獲得占有使用之利益，並致原告無法管領使用而受有損害，
    其利益依性質為不能返還，是依據上開規定，即應償還其價
    額。按關於相當於租金之利益之計算標準，應參酌土地法第
    105 條、第97條第1 項之規定，予以計算較為客觀公允（最
    高法院81年度台上字第339 號判例參照）。再按城市地方房
    屋之租金，以不超過土地及其建築物申報總價額年息10％為
    限，土地法第97條第1 項定有明文，此項規定於租用基地建
    築房屋準用之，同法第105 條亦有明文。其次，所謂土地價
    額係指法定地價而言；土地所有人依土地法所申報之地價為
    法定地價，土地所有權人未於公告期間申報地價者，以公告
    地價（並非公告現值）80％為其申報地價，土地法第148 條
    、土地法施行法第25條、平均地權條例第16條前段亦定有明
    文，故土地法第97條第1 項所謂之申報地價，即指該土地之
    申報地價而言。又所謂年息10％為限，乃指基地租金之最高
    限額而言，並非一律依照申報價額年息10％計算之，尚須斟
    酌基地位置、工商繁榮程度、使用人利用基地之經濟價值、
    所受利益及社會情感等情事而為決定。參諸系爭土地坐落位
    置在臺北縣汐止市轄內，系爭房屋乃充作住家使用，係有歷
    史之平房，附近有平房及樓房錯落，屋前巷道寬約4 尺，往
    左側步行約2 分鐘達中正路菜市場，大門前走出去步行約1
    分鐘是大同路385 巷，距離熱鬧繁榮之主要幹道大同路2 段
    約50公尺，距汐止火車站步行約7 、8 分鐘，交通便捷等情
    ，業據本院履勘現場屬實，有勘驗筆錄及照片，在卷可憑（
    本院卷第37、70至73頁）。本院審酌上情及被告戊○○、丁○○目前將系爭如附圖所示Ｂ部分房屋出租被告己○○使用
    ，月租金5 千元，被告甲○○未使用多年，及系爭土地自91
    年9 月1 日至今之申報地價，均為每平方公尺8,800 元（13
    2 頁）等一切情狀，認被告被告戊○○、丁○○、甲○○所
    受占用土地之不當得利，就被告戊○○、丁○○部分應以申
    報價額年息10％計算為適當，被告甲○○部分應以申報價額
    年息2 ％計算為適當，原告請求均按土地申報地價年息10％
    計算，被告甲○○就部分尚屬過高，其超逾部分即屬不能准
    許，是原告得請求被告戊○○、丁○○給付之數額，為286,
    000 元，及自97年1 月1 日起至返還系爭如附圖所示Ｂ部分
    房屋占用之土地予原告之日止，按年給付原告57,200元（計
    算式如附件所示）。原告得請求被告甲○○給付之數額，為
    29,040元，及自97年1 月1 日起至返還系爭如附圖所示Ａ部
    分房屋占用之土地予原告之日止，按年給付原告5,808 元（
    計算式如附件所示）。
十二、從而，原告主張依據民法第767 條及第179 條規定，請求被
    告戊○○、丁○○、甲○○拆屋還地及返還不當得利，應認
    於其請求被告戊○○、丁○○將系爭如附圖所示Ｂ，占用系
    爭土地面積65平方公尺部分房屋拆除，並將該部分土地返還
    予原告，及請求被告戊○○、丁○○給付286,000 元，及自
    97年1 月1 日起至返還前述土地予原告之日止，按年給付原
    告57,200元之範圍內，為有理由；原告於請求被告甲○○將
    系爭如附圖所示Ａ，占用系爭土地33平方公尺部分房屋拆除
    ，並將該部分土地返還予原告，及請求被告甲○○給付29,0
    40元，及自97年1 月1 日起至返還前述土地予原告之日止，
    按年給付原告5,808 元之範圍內，為有理由，應予准許，逾
    此所為請求，則為無理由，應予駁回。至原告本於民法第76
    7 條之規定請求系爭如附圖所示Ｂ部分房屋之承租人即被告
    己○○自系爭如附圖所示Ｂ部分房屋遷出，自屬有據，應予
    准許。
十三、原告及被告戊○○分別陳明願供擔保請為宣告假執行或免為
    假執行，核於原告勝訴範圍內，與規定相符，爰分別酌定相
    當之擔保金額予以宣告。至原告敗訴部分，其餘假執行之聲
    請，因其訴經駁回而失所附麗，應併予駁回之。
十四、至兩造其餘攻擊、防禦方法及所提之證據，經本院各予審酌
    後，認均無礙於本件之判斷，於茲不贅。
十五、據上論結，原告之訴為一部有理由、一部無理由，依民事訴
    訟法第385 條第1 項前段、第79條、第390 條第2 項、第39
    2 條第2 項，判決如主文。
中    華    民    國    97    年    5     月    29    日
                  民事第一庭  法  官  黃小瑩
以上正本證明與原本無異。
如對本判決上訴，應於判決送達後20日內向本院提出上訴狀。
中    華    民    國    97    年    5     月    30    日
                              書記官  陳鳳嬌
附件：
一、系爭如附圖所示Ｂ（藍色）部分房屋，占用系爭土地面積申
    報地價總額為572,000 元，即65x8800= 572,000 。
二、自92年1 月1 日至96年12月31日止，五年期間，被告戊○○
    、丁○○按占用土地申報地價年息10％計算應各給付之數額
    為286,000 元，即57,2000x10％x5＝286,000 。
三、自97年1 月1 日起至返還占用土地止，被告戊○○、丁○○
    應按年返還原告之不當得利數額為57,200元。
四、系爭如附圖所示Ａ（綠色）部分房屋，占用系爭土地面積申
    報地價總額為290,400 元，即33x8,800= 290,400 。
五、自92年1 月1 日至96年12月31日止，五年期間，被告甲○○
    按占用土地申報地價年息2 ％計算應給付之數額為29,040元
    ，即290,400x2 ％x5＝29,040。
六、自97年1 月1 日起至返還占用土地止，被告甲○○應按年返
    還原告之不當得利數額為29,040÷5 ＝5808。


司法院資訊處製作；財團法人民間司法改革基金會備份。
